【裁判字號】    97,竹簡,323
【裁判日期】    971231
【裁判案由】    給付票款
【裁判全文】
臺灣新竹地方法院民事判決             97年度竹簡字第323號
原      告  乙○○
被      告  丙○○
                        376.
訴訟代理人  甲○○
            丁○○
上列當事人間請求給付票款事件，本院於民國97年12月26日辯論
終結，判決如下：
    主  文
被告應給付原告新台幣貳拾柒萬伍仟元，及自民國九十七年三月
十二日起至清償日止，按年息百分之六計算之利息。
原告其餘之訴駁回。
訴訟費用由原告負擔四分之三，餘由被告負擔。
本判決原告勝訴部份得假執行。
    事  實
壹、原告主張：被告於民國96年12月20日向原告胞弟林谷峰謊稱
    因被其所投資之聯邦當鋪合股投資人抽銀根，一時需現金週
    轉，並於97年1 月20日稱同間當舖將開設分店，可投資暗股
    每月分紅為由，邀林谷峰參與投資，因林谷峰與被告是10多
    年深交好友，原告不疑有他，即於96年12月21日交付被告新
    臺幣（下同）500,000 元，隔1 個月後，被告第一分紅75,
    000 元給原告，原告又再交付被告500,000 元，第二次分紅
    150,000 元後，被告就下落不明。原告拿錢給被告之同時，
    並由被告簽發票號為TBO395452 、金額500,000 元、未載發
    票日，及票號為TBO395482 、金額500,000 元、發票日為97
    年2 月21日之支票 (下稱系爭二紙支票)交 付原告，作為投
    資擔保，惟簽發票號為TBO395452 之支票上97年2 月22日之
    發票日是原告未經被告授權下自行填上，兩張票同向付款人
    提示而遭退票，為此，爰起訴請求被告給付票款。並聲明：
    被告應給付原告1,000,000 元；訴訟費用由被告負擔；原告
    願供擔保，請准宣告假執行。
貳、被告抗辯：
一、原告起訴主張被告向原告胞弟林谷峰邀約參與投資，並由被
    告簽發票號分為TBO395482 、TBO395452 之兩張支票作為擔
    保證明，並由林谷峰各將500,000 元交付被告等語，可知系
    爭1,000,000 元之交付係原告胞弟林谷峰出於參與被告之當
    鋪投資而給付之投資款，並非借款，且投資迭有虧損，怎可
    因此轉為借款請求返還，或將擔保證明用之支票提示請求被
    告給付票款？被告與原告間並無直接接觸或交付款項之事實
    ，彼此間並無債權債務關係存在，原告提出本件給付訴訟，
    誠有可議。
二、另原告提出96年12月21日及97年1 月21日之當鋪投資合約書
    二紙 (下稱系爭投資合約書)， 是97年8 月7 日凌晨，被告
    遭原告於強押限制行動自由及脅迫，在原告事先準備好之書
    面上簽名按印，被告並不知是當鋪投資合約書，也不知道內
    容，由於原告兄弟恐嚇被告若不簽名，要將被告關在狗籠棄
    置荒山野外，被告一時心慌害怕，只得乖乖從命，且該日凌
    晨原告押被告回家恐嚇被告母親甲○○拿出800,000 元，否
    則對其等不利，業經被告母親向新竹市警察局第一分局報案
    。原告明知與被告間並無債權債務關係系爭二張支票係被告
    向其弟林谷峰借款而交付之支票及押票，且原告及其胞弟先
    後已向被告取償達600,000 元，超過借款本金，原告應將系
    爭二張支票返還被告，原告持有系爭支票額然係出於惡意取
    得，依票據法第14條規定「出於惡意或重大過失取得票據者
    ，不得享有票據上之權利」，原告之請求顯無理由。
三、縱依原告提出之系爭投資合約書所載「被告交付予原告之系
    爭支票係作為擔保證明」及原告於97年10月31日上午l1時30
    分當庭就擔保證明解釋「意思是給彼此一個保險，萬一被告
    有什麼狀況，這支票是我拿錢給被告投資，被告給我的一個
    擔保證明…」以觀，足證系爭支票僅屬證明，證明原告有參
    與被告之投資，但合約書上並未明定在何種情況下，原告可
    提示擔保證明之系爭支票或原告在何種情況下為取回投資款
    而可提示系爭支票? 原告遽爾提示系爭支票，請求被告給付
    票款，顯無理由。
四、況實情為被告向經營地下錢莊之林谷峰借款，借款當時除簽
    發如數之借款憑證（如支票、本票、借據等）外，尚須簽發
    如數金額之另紙借款憑證，以為擔保，且取款時已先扣除利
    息，因此本件金額各500,000 元之系爭二紙支票，其中票號
    為TBO395482 、金額500,000 元、發票日為97年2 月21 日
    之支票一紙為實際借款憑證，另票號為TBO395452 、金額50
    0,000 元、未載發票日之支票一紙即為擔保憑證，而被告實
    際借到之金額極可能不到500,000 元（因預扣利息之故）。
    原告嗣又未經同意或授權，在上開日期空白之支票上，逕行
    填入日期提示，要求被告付款，顯然於法不合。被告現無力
    清償，林谷峰曾至家中討債，並自承每月利息150,000 元，
    被告已給付3 期利息，總計450,000 元，因此，縱使林谷峰
    與被告間有借款事實存在，扣除按月已繳納450,000 元利息
    及取款時預扣之第一期150,000 元利息，被告付給原告之金
    額達600,000 元之多，顯然超過借款本金500,000 元，足證
    被告已還清借款。綜上，被告聲明：駁回原告之訴；訴訟費
    用由原告負擔；如受不利判決，被告願供擔保請准免為假執
    行。
參、本院之判斷
一、原告主張其持有系爭二紙支票，向付款人提示而遭退票，被
    告尚有票款1,000,000 元未付，被告則辯稱票號為TBO39545
    2 、金額500,000 元之支票之發票日非其所簽寫云云。按票
    據法第125 條第1 項第7 款規定甚明，支票之發票年月日為
    支票之應記載事項。原告就被告上開抗辯，並未爭執，亦自
    承其未經被告授權於票號TBO395452 之支票上書寫97年2 月
    22日為發票日，有言詞辯論筆錄可稽（見本院卷第20頁背面
    、第59頁背面），從而，票號TBO395452 之支票應認為尚未
    齊備支票之應記載事項，為無效票據，原告持票號TBO39545
    2 之支票向被告請求給付票款500,000 元，及自97年3 月12
    日起至清償日止，按年息百分之6 計算之利息部分，於法自
    屬無據，應予駁回。
二、另原告主張被告為頭份聯邦當鋪之股東，邀集原告參與該當
    舖之暗股投資，為保障原告投資權益，並由被告提出系爭二
    紙支票作為擔保證明，投資後僅自被告處取得225,000 元等
    語。被告則以原告是投資，迭有虧損，怎可將擔保用的支票
    提示請求票款；再者系爭二紙支票僅屬證明原告有參與被告
    投資之用，合約書上並未明定在何種情況下，原告可提示擔
    保證明之系爭二紙支票或原告在何種情況下為取回投資款而
    可提示系爭二紙支票，況系爭投資合約書是被告遭原告脅迫
    而簽立；甚且實際上，被告係向經營地下錢莊之原告胞弟林
    谷峰借款50萬元，簽發票號TBO395482 之支票是作為借款憑
    證，而票號TBO395452 支票是作為借款之擔保憑證；再者，
    被告已經給付原告金額超過600,000 元，顯然超過借款本金
    500,000 元，足證被告已還清借款，原告持有系爭二紙支票
    顯然係出於惡意取得，不得享有票據上之權利等語置辯。按
    依據票據法第13條反面之解釋，票據債務人自得以自己與執
    票人間所存之抗辯事由對抗執票人，此乃法理之當然解釋，
    是票據直接前後手間得主張原因關係之抗辯，惟票號TBO395
    452 之支票為無效票據，原告無法主張票據權利，已如前述
    ，自不就被告抗辯之理由加以論述，但關於票號TBO395482
    之支票部分，被告提出之抗辯事由是否成立、原告持有該張
    支票是否是出於惡意取得以及該票據債權金額剩餘多少，則
    為本件爭點，分述如下：
(一)被告主張票號TBO395482 支票僅做擔保證明之用，原告無提
    示請求被告給付票款之權利，為無理由：經查，原告於96年
    12月21日及97年1 月21日前後參與被告於頭份聯邦當舖股東
    投資之暗股投資各500,000元，並由被告簽發系爭二紙支票
    等情，有原告提出之96年12月21日及97年1 月21日當鋪投資
    合約書二紙及系爭二紙支票影本附卷可稽（見本院卷第38頁
    至第39頁、支付命令卷第6 頁），次按合約書內容僅載明「
    ... 為保投資人乙○○之投資權益，另開付本人平日使用之
    個人支票乙張作為擔保證明」，足認系爭二紙支票係被告簽
    發用以擔保證明原告投資暗股而生，以及兩造就系爭二紙支
    票為直接前後手關係之事實，堪為採信。又依照一般交易情
    形，暗股顧名思意係以不顯示投資人名義之方式加入投資，
    為避免日後無法證明加入投資之事實，暗股投資人多會要求
    明股投資人提出擔保及證明以確保投資權益，而本件原告暨
    係暗股投資被告之投資，被告於簽立系爭投資合約書時，一
    併交付系爭二紙支票予原告，益證系爭二紙支票含有證明及
    擔保之雙重效果，除可證明原告有投資暗股之事實，同時擔
    保「被告確實有將投資款用於投資一途」，如日後有獲利，
    原告得按股本分紅，如日後虧損，按投資本具有風險之性質
    ，投資人應自負盈虧一情甚明，被告抗辯系爭二紙支票僅有
    證明之作用云云，顯與系爭投資合約書內容未盡相符。再查
    ，原告主張被告未將原告交付之投資款投資當舖乙節，為被
    告不爭執（見本院卷第60頁），是票號TBO395482 支票所擔
    保之前提事實未實踐，原告據以提示系爭支票請求被告給付
    票款金額，以擔保暗股之投資，應屬允當。至被告抗辯系爭
    投資合約書係被告受原告脅迫情形下所簽發，復未提出證據
    資料證明所辯之事實，縱被告之母親因遭原告恐嚇而向新竹
    市警察局第一分局報案，尚無從執此推翻系爭投資合約書之
    真正性，難為有利於被告之認定。
(二)另按當事人主張有利於己之事實，就其事實有舉證之責任。
    又支票乃文義證券及無因證券，支票上之權利義務，悉依票
    上所載文義定之，與其基礎之原因關係各自獨立。是支票上
    權利之行使，不以其原因關係存在為前提，從而執票人行使
    支票上權利時，就其基礎之原因關係確係有效存在，並不負
    舉證責任。反之，票據債務人以自己或執票人間所存抗辯之
    事由，對抗執票人固非法所不許，惟應由票據債務人就該抗
    辯事由負舉證之責任。被告抗辯原告取得系爭二紙支票實情
    係因被告向原告胞弟林谷峰借款，其中一紙為借款憑證，另
    一紙為擔保憑證，並非原告所稱因兩造有投資約定而簽發等
    語，被告既否認投資約定之原因事實，而主張可能係因借貸
    關係之其他原因關係簽發支票等語，為原告否認，依上開法
    條規定，應由被告就可能之其他原因關係負舉證責任，然查
    被告始終未能舉證證明，自難認定被告係因借貸關係簽發系
    爭二紙支票之事實。
(三)次按以惡意或有重大過失取得票據者，不得享有票據上之權
    利，票據法第14條第1 項固定有明文。又所謂以惡意取得票
    據者，係指從無權處分人之手，受讓票據，於受讓當時明知
    處分人無處分票據之權利等情形而言，如從有正當處分權人
    之手，受讓票據，係出於惡意時，亦僅生票據債務人得以自
    己與發票人或執票人之前手間所存抗辯之事由對抗執票人而
    已，尚不生執票人不得享有票據上權利之問題（最高法院52
    年臺上字第1987號暨67年臺上字第1862號判例意旨可參）。
    被告辯稱原告明知與被告間並無債權債務關係系爭二張支票
    係原告及其胞弟林谷峰借款而交付之支票及押票，且原告兄
    弟先後已向被告取償達600,000 元，超過借款本金，原告持
    有系爭支票額係出於惡意取得云云，被告未提出具體之證據
    以佐其說，亦無法提出其他有利於己之證據，其所言尚難採
    信，無從認定原告有上揭惡意取得票據之事實。
(四)準此，被告辯稱系爭二紙支票僅係證明投資之用，原告不得
    提示系爭支票，且系爭投資合約書是遭原告脅迫而簽立，以
    及實際上被告係向原告兄弟借款款50萬元，而簽發系爭二紙
    支票作為借款憑證及借款之擔保憑證，被告已給付原告600,
    000 元之多，已無債務存在，原告持有系爭支票額然係出於
    惡意取得等情，均難以採認，從而，被告主張票據原因關係
    及惡意取得之抗辯，顯不成立，原告持票號TBO395482 ，金
    額500,000 元，發票日為97年2 月21日之支票請求被告負票
    據責任，洵屬有據。然查原告自承基於本件投資獲利之名義
    已自被告處收取225,000 元，有本院97年10月31日言詞辯論
    筆錄在卷可證（見本院卷第59頁背面），是被告系爭票據債
    務僅剩275,000 元，準此，原告請求被告給付系爭票號TBO3
    95482 支票275,000 元，及自97年3 月12日起至清償日止，
    按年息百分之6 計算之利息，為有理由，應予准許，逾此部
    分之請求，則無理由，應予駁回。
三、綜上，原告持票號TBO395452 之支票請求被告負票據責任，
    為無理由，而原告持票號TBO395482 之支票請求被告負票據
    責任，在275,000元範圍內，為有理由，其餘則為無理由。
肆、因本案事證已臻明確，兩造其餘主張陳述及所提之證據，均
    毋庸再予審酌，附此敘明。
伍、本件係依民事訴訟法第427條第4項適用簡易訴訟程序所為被
    告部分敗訴之判決，被告敗訴部分，應依職權宣告原告得假
    執行。
陸、據上論結：本件原告之訴為一部有理由，一部無理由，依民
    事訴訟法第436條第2項、第79條、第389條第1項第3款，判
    決如主文。
中    華    民    國    97    年    12    月    31    日
                  民事第一庭    法  官  羅惠雯
以上正本係照原本作成。
如對本判決上訴，須於判決送達後20日內向本院提出上訴。
中    華    民    國    97    年    12    月    31    日
                                書記官  李慧娟


司法院資訊處製作；財團法人民間司法改革基金會備份。
